【裁判字號】    95,上訴,3405
【裁判日期】    951130
【裁判案由】    重利等
【裁判全文】
臺灣高等法院刑事判決                95年度上訴字第3405號
上  訴  人
即  被  告  乙○○
上列上訴人因重利等案件，不服臺灣桃園地方法院95年度訴字第
1214號，中華民國95年7月28日第一審判決（起訴案號：臺灣桃
園地方法院檢察署95年度偵字第8566號），提起上訴，本院判決
如下：
    主  文
原判決撤銷。
乙○○以乘他人急迫貸以金錢，而取得與原本顯不相當之重利為
常業，累犯，處有期徒刑壹年參月，扣案之信封袋拾陸個（盛裝
借款人資料所用）、客戶基本資料表拾參張、商業本票肆本、放
款信用卡名片貳盒、0000000000號行動電話壹具（含ＳＩＭ卡1
張），均沒收；又以加害生命、財產之事，恐嚇他人致生危害於
安全，累犯，處有期徒刑伍月，應執行有期徒刑壹年陸月，扣案
之信封袋拾陸個（盛裝借款人資料所用）、客戶基本資料表拾參
張、商業本票肆本、放款信用卡名片貳盒、0000000000號行動電
話壹具（含ＳＩＭ卡1張），均沒收。
    事  實
一、乙○○前曾因偽造文書、違反毒品危害防制條例案件，分別
    經最高法院、原審法院分別判處有期徒刑10月、5月，嗣經
    原審法院裁定定應執行刑為有期徒刑1年2月，於民國（下同
    ）90年8月13日執行完畢，竟不知悔改，又基於常業重利之
    犯意，自94年9月間某日起至95年3月21日止，在聯合報、自
    由時報等報紙上刊登借款廣告，趁客戶需款孔急，循上開廣
    告撥打其所有0000000000號行動電話，上門向乙○○借款時
    ，於附表所示之時間、地點，以附表所示之現金、利率，貸
    予如附表所示之客戶，而收取與原本顯不相當之重利，並要
    求客戶簽下鉅額本票或以身分證、金融卡等物為質，而恃此
    為生，以之為常業。
二、乙○○曾於94年11月間某日貸款予戊○○（即附表編號3）
    ，嗣戊○○因無力還款，遂於95年3月14日縊頸身亡，乙○○唯恐其無法取回先前貸放予戊○○之款項，竟基於單一之
    恐嚇犯意，透過戊○○生前之友人丁○○，於95年3月16或
    17日晚間及95年3月18日晚間8時許，前往戊○○家屬位於桃
    園縣八德市○○路452巷32號之住處，接續2次替乙○○向在
    場之戊○○家屬即其母丙○○及其姐己○○傳話恐嚇稱：「
    在戊○○出殯後，要立即拿7萬元來還，否則等3個月後，會
    叫小弟拿20萬元的本票來要債，要你們搬家，不然要放火燒
    房子，等做完戊○○的後事後，再來辦戊○○媽媽的後事」
    等語，致使丙○○及己○○2人因此心生畏懼，致生危害於
    安全。
三、嗣經己○○報警，經警循線於95年3月29日上午9時30分許，
    在桃園縣桃園市○○街90巷3號查獲乙○○，當場並扣得戊○○等貸款人作為質押之借款資料1份（計有商業本票33 張
    、信用卡、金融卡共21張、身分證1張、身分證影本1張、駕
    照1張，及盛裝上開資料所用之信封袋16個），乙○○所有
    供犯常業重利罪所用之客戶基本資料表13張、商業本票4本
    、放款信用卡名片2盒、0000000000號行動電話1具（含ＳＩ
    Ｍ卡1張），而查獲上情。
四、案經桃園縣政府警察局八德分局移送臺灣桃園地方法院檢察
    署檢察官偵查起訴。
    理  由
一、證人丁○○、己○○、辛○○、庚○○、溫達宏、甲○○於
    檢察官偵查中所為之陳述，雖屬審判外之言詞陳述，但偵查
    中檢察官向被告以外之人所取得之陳述，原則上均能遵守法
    律規定，不致違法取供，且無證據證明該等証人於偵查中陳
    述時有受到外力之干擾，應無顯不可信之情況，依刑事訴訟
    法第159條之1第2項規定，自均具有證據能力。
二、訊據上訴人即被告乙○○對於上揭常業重利之事實，坦承不
    諱，核與其本人於原審所供及證人丁○○、辛○○、庚○○
    、溫達宏、甲○○分別於檢察官偵查及本院審理中結證之情
    節相符（見偵查卷第124頁、第130頁、第135頁、第139 頁
    、第150頁、第154頁、本院95年11月24日審判筆錄），並有
    被告貸款之名片、被告刊登之貸款廣告附卷（見偵查卷第32
    頁、第63頁），戊○○等貸款人質押之借款資料1份（計有
    商業本票33張、信用卡、金融卡共21張、身分證1張、身分
    證影本1張、駕照1張，及盛裝上開資料所用之信封袋16 個
    ）、客戶基本資料表13張、商業本票4本、放款信用卡名片2
    盒、0000000000號行動電話1具（含ＳＩＭ卡1張）扣案可資
    佐證。又參以被告在檢察官偵查中亦明白自承：伊以收利息
    為生等語在卷（見偵查卷第112頁），足見其恃此放高利貸
    為生，以之為常業甚明，其常業重利犯行，洵堪認定。
三、被告於本院中雖矢口否認有恐嚇犯行，辯稱：伊從未委託丁○○至戊○○住處對他家屬傳達上開恐嚇的話等語，惟查，
    被告確有上開透過丁○○向戊○○家屬即其母丙○○及其姐
    己○○傳達恐嚇之言語等情，迭據證人即被害人丙○○、己○○於檢察官偵查及本院審理中結證甚詳（見偵查卷第130
    、131頁及本院95年10月27日、95年11月24日審判筆錄），
    並經證人丁○○於檢察官偵查及本院審理中結證無訛（見偵
    查卷第124、125、144、145頁及本院95年11月24日審判筆錄
    ），即被告於原審中對檢察官起訴其恐嚇之事實，亦坦承不
    諱（見原審卷第24、32頁），足見被告所辯，無非係事後翻
    異卸責之詞，不足採信，其恐嚇犯行，亦堪認定。至證人己○○於本院中雖證稱：被告於95年3月18日有來，但當天沒
    有傳達恐嚇之言語，他係在前兩天接續對伊等傳達恐嚇言語
    的等語，惟核與證人丁○○本人於偵查及本院審理中所供：
    戊○○死後，伊至郭家為被告傳話總共有2次，95年3月18日
    晚上8時也有為被告傳話等情不符（見偵查卷第144、145頁
    及本院95年11月24日審判筆錄），衡情應以丁○○本人所供
    時間為正確，是證人己○○於上開供詞，無非係因時間久遠
    記憶錯誤所致，要不足採，併此敘明。
四、被告行為後，刑法於94年2月2日修正公布，罰金罰鍰提高標
    準條例亦隨之於95年5月17日修正公布，上開2項法律均於95
    年7月1日起施行，修正後刑法第2條第1項對新舊法之比較，
    規定：「行為後法律有變更者，適用行為時之法律，但行為
    後之法律有利於行為人者，適用最有利於行為人之法律」，
    此係規範行為人行為後法律變更所生新舊法律比較適用之準
    據法，是刑法第2條本身雖經修正，但刑法第2條既屬適用法
    律之準據法，本身尚無比較新舊法之問題，於新法施行後，
    應一律適用修正後刑法第2條之規定，為「從舊從輕」之比
    較。次按本次刑法修正之比較新舊法時，應就罪刑有關之共
    犯、未遂犯、想像競合犯、牽連犯、連續犯、結合犯，以及
    累犯加重、自首減輕暨其他法定加減原因（如身分加減）與
    加減例等一切情形，綜其全部罪刑之結果而為比較（最高法
    院95年度第8次刑庭會議著有決議可資參照）。茲查與本案
    有關之(1)常業重利罪(2)罰金之貨幣單位及提高數額之標準，
    所衍生本案罰金刑刑度之法定上限(3)本案罰金刑刑度之法定
    下限(4)累犯之加重(5)想像競合犯等事項，均有修正，經綜合
    比較新舊刑法及相關規定結果，修正後之法律，對被告並未
    較為有利，或僅為法理明文化，非屬法律變更（詳如附件所
    示），自應依修正後刑法第2條第1項前段規定，一體適用修
    正前之行為時法律。
五、核被告所為，係犯修正前刑法第345條之常業重利罪及刑法
    第305條之恐嚇安全罪（本罪並未修正），其利用丁○○對
    被害人傳話恐嚇，為間接正犯，又其對被害人接續二次恐嚇
    ，內容相同，顯係基於單一之恐嚇犯意，為單一犯罪，其所
    犯恐嚇罪，係一行為觸犯二罪名，應依想像競合犯，從一重
    處斷，再其所犯上開二罪，犯意各別，罪名互殊，應併合處
    罰。被告前有如事實欄一所示之科刑及執行情形，有本院被
    告前案紀錄表附卷可稽，其於前案有期徒刑執行完畢後，5
    年內再故意犯本件有期徒刑以上刑之罪，為累犯，應依修正
    前刑法第47條規定加重其刑。原審據而論罪科刑，固非無見
    ，惟查：(1)被告其中所犯恐嚇罪，應係間接正犯，詳如前述
    ，原判決理由未予說明認定，自有未洽。(2)刑法第55條所謂
    之牽連犯，必須二個以上之行為有方法與結果之關係者，始
    足構成，亦即必須以犯一罪之方法行為犯他罪，或以犯一罪
    之結果行為犯他罪，方有牽連關係之可言，最高法院73年台
    上字第5446號著有判例。本件係因被告常業重利貸款予戊○○後，戊○○無力還款而縊頸身亡，被告唯恐其無法取回先
    前貸放於戊○○之款項，始基於恐嚇之意思而利用戊○○生
    前之友人向戊○○之母丙○○、姐己○○傳話恐嚇，初本無
    以恐嚇作為常業重利手段之意思，且常業重利亦非必以恐嚇
    為方法，恐嚇更非常業重利之當然結果，乃原判決竟認被告
    所犯常業重利罪與恐嚇罪間有方法結果之牽連關係，從一重
    之常業重利罪處斷，於法亦有違誤。被告上訴，否認其有恐
    嚇犯行，雖為無理由，但原判決既有可議，自應由本院將原
    判決撤銷改判，爰審酌被告以重利盤剝被害人戊○○等人，
    其目的不外藉此牟取高利，其犯罪之動機、手段，均無可取
    ，其中戊○○復因無力支付利息，兼之利上滾利結果，遭受
    被告需索，永無寧日，為此傾家蕩產，甚至一死了之，不僅
    如此，被告在戊○○死亡後，竟改向戊○○之家屬逼討債務
    ，進而恐嚇己○○代戊○○還款，欺壓善良，犯罪情節重大
    ，尤其，上訴本院後，復翻異前供，否認其中恐嚇罪行，犯
    後態度不佳及公訴人對被告具體求刑有期徒刑1年2月，似嫌
    過輕等一切情狀，分別就常業重利罪，量處有期徒刑1年3月
    ，就恐嚇罪，量處有期徒刑5月，並定其執行刑為有期徒刑1
    年6月，以示懲儆。又被告行為後，刑法第51條亦有修正，
    其中第5款關於數罪併罰，定合併執行有期徒刑之上限，由
    「不得逾二十年」修正為「不得逾三十年」，比較修正前後
    ，自以修正前之規定較有利於被告，依修正後刑法第2條第1
    項之規定，應適用最有利於被告之行為時法律，即適用修正
    前刑法第51條第5款之規定。再刑法第38條沒收規定雖同時
    亦有修正，但依最高法院95年度第8次刑庭會議決議：「從
    刑附屬於主刑，除法律有特別規定者外，依主刑所適用之法
    律」，自應一體適用修正前之刑法第38條規定，予以沒收。
    故扣案之物中：(1)盛裝借款人資料所用之信封袋16個、客戶
    基本資料表13張、商業本票4本、放款信用卡名片2盒、0000
    000000號行動電話1具（含ＳＩＭ卡1張），均係被告所有，
    且係供其犯常業重利罪所用之物，應依修正前刑法第38條第
    1項第2款規定沒收。(2)戊○○等借款人簽發給被告之商業本
    票共33張，雖係被告所有，惟此係雙方借貸之憑證，不予沒
    收；(3)戊○○等借款人質押給被告之金融卡、身分證等物，
    仍屬戊○○等人所有，非被告之物，自不能沒收；(4)查扣之
    記事本內並無相關放款記載，應係被告日常記事所用，儲金
    簿則無法證明與本案有關，均不予沒收，併予敘明。
據上論斷，應依刑事訴訟法第369條第1項前段、第364條、第299
條第1項前段，刑法第2條第1項前段、第305條、修正前刑法第
345條、第47條、第55條、第51條第5款、第33條第5款、第38條
第1項第2款、罰金罰鍰提高標準條例第1條前段，判決如主文。
本案經檢察官侯千姬到庭執行職務。
中    華    民    國    95    年    11    月    30    日
                  刑事第十庭    審判長法  官 劉景星
                                      法  官 陳志洋
                                      法  官 李春地
以上正本證明與原本無異。
常業重利罪部分，如不服本判決，應於收受送達後十日內向本院
提出上訴書狀，其未敘述上訴之理由者並得於提起上訴後十日內
向本院補提理由書（均須按他造當事人之人數附繕本）。
其餘不得上訴。
                                      書記官 吳素雲
中    華    民    國    95    年    12    月     4    日
附錄：本案論罪科刑法條全文
中華民國修正前刑法第345條：
（常業重利罪）
以犯前條之罪（即重利罪）為常業者，處5年以下有期徒刑，得
併科3千元以下之罰金。
中華民國刑法第305條：
（恐嚇危害安全罪）
以加害生命、身體、自由、名譽、財產之事，恐嚇他人致生危害
於安全者，處2年以下有期徒刑、拘役或3百元以下罰金。
      附  件
┌──┬───────┬───────┬──────────┐
│相關│修正前條文    │修正後條文    │新舊法比較          │
│法令│              │              │                    │
├──┼───────┼───────┼──────────┤
│常業│刑法第三百四十│刪除刑法第三百│1.修正前刑法對以犯重│
│重利│五條：「以犯前│四十五條、第五│  利罪為常業者，僅論│
│    │條之罪為常業者│十六條規定    │  以一個常業重利罪。│
│    │，處五年以下有│              │2.修正後刑法已刪除常│
│    │期徒刑，得併科│              │  業重利及連續犯之規│
│    │三千元以下罰金│              │  定，亦即應就行為人│
│    │」            │              │  各次之重利行為，分│
│    │              │              │  別論以一個普通重利│
│    │              │              │  罪，再依數罪併罰之│
│    │              │              │  例，分論併罰。    │
│    │              │              │3.由罪數比較結果，以│
│    │              │              │  修正前之刑法，對被│
│    │              │              │  告較為有利。      │
├──┼───────┼───────┼──────────┤
│罰金│1.依「罰金罰鍰│新增刑法施行細│1.將罰金刑之貨幣單位│
│之貨│  提高標準條例│則第一條之一：│  ，自銀元修正為新臺│
│幣單│  」第一條前段│「中華民國九十│  幣。              │
│位及│  規定，就罰金│四年一月七日刑│2.修正前刑法關於罰金│
│提高│  刑原定數額提│法修正施行後，│  刑上限部分，依左列│
│數額│  高為十倍。但│刑法分則編所定│  舊法規定提高罰金數│
│之標│  於該條例修正│罰金之貨幣單位│  額之倍數，並將銀元│
│準，│  後制訂之法律│為新臺幣。九十│  換算為新臺幣結果，│
│所衍│  ，依同條例第│四年一月七日刑│  實際上與修正後刑法│
│生本│  五條規定，不│法修正時，刑法│  依左列新法規定提高│
│案罰│  適用之。    │分則編未修正之│  罰金數額之倍數相同│
│金刑│2.上開罰金所定│條文定有罰金者│  。故本案罰金刑之上│
│之上│  金額之貨幣單│，自九十四年一│  限，比較修正前後亦│
│限  │  位如為圓、銀│月七日刑法修正│  無不同。          │
│    │  元或元者，依│施行後，就其所│                    │
│    │  「現行法規所│定數額提高為三│                    │
│    │  定貨幣單位折│十倍。但七十二│                    │
│    │  算新臺幣條例│年六月二十六日│                    │
│    │  」第二條規定│至九十四年一月│                    │
│    │  ，以新臺幣元│七日新增或修正│                    │
│    │  之三倍折算之│之條文，就其所│                    │
│    │  。          │定數額提高為三│                    │
│    │              │倍」          │                    │
├──┼───────┼───────┼──────────┤
│本案│刑法第三十三條│刑法第三十三條│1.修正前刑法最低可處│
│罰金│：「主刑之種類│：「主刑之種類│  銀元一元之罰金，如│
│刑之│如左：一、死刑│如下：一、死刑│  依罰金罰鍰提高標準│
│下限│。二、無期徒刑│。二、無期徒刑│  條例第一條前段提高│
│    │。三、有期徒刑│。三、有期徒刑│  罰金為十倍者，最低│
│    │：二月以上十五│：二月以上十五│  可處銀元十元之罰金│
│    │年以下。但遇有│年以下。但遇有│  ，上開罰金再依現行│
│    │加減時，得減至│加減時，得減至│  法規所定貨幣單位折│
│    │二月未滿，或加│二月未滿，或加│  算新臺幣條例第二條│
│    │至二十年。四、│至二十年。四、│  折算為新臺幣後，前│
│    │拘役：一日以上│拘役：一日以上│  者為新臺幣三元，後│
│    │，二月未滿，但│，六十日未滿。│  者為新臺幣三十元。│
│    │遇有加重時，得│但遇有加重時，│2.修正後刑法最低僅處│
│    │加至四個月。五│得加至一百二十│  新臺幣一千元之罰金│
│    │、罰金：一元以│日。五、罰金：│  。                │
│    │上」          │新臺幣一千元以│3.比較結果，以修正前│
│    │              │上，以百元計算│  之法律，對被告較為│
│    │              │之」          │  有利。            │
│    │              │              │                    │
├──┼───────┼───────┼──────────┤
│累犯│刑法第四十七條│刑法第四十七條│1.受徒刑之執行完畢，│
│    │：「受有期徒刑│第一項：「受徒│  或一部之執行而赦免│
│    │之執行完畢，或│刑之執行完畢，│  後，五年內故意再犯│
│    │受無期徒刑或有│或一部之執行而│  有期徒刑以上之罪者│
│    │期徒刑一部之執│赦免後，五年以│  ，不論依修正前或修│
│    │行而赦免後，五│內故意再犯有期│  正後之法律規定，均│
│    │年以內再犯有期│徒刑以上之罪者│  為累犯，均應加重本│
│    │徒刑以上之罪者│，為累犯，加重│  刑至二分之一。    │
│    │，為累犯，加重│本刑至二分之一│2.比較修正前後之法律│
│    │本刑至二分之一│」            │  規定，對被告科刑輕│
│    │」            │              │  重並無不同。      │
├──┼───────┼───────┼──────────┤
│想像│刑法第五十五條│刑法第五十五條│新法此條但書係科刑之│
│競合│：「一行為而觸│：「一行為而觸│限制，為法理之明文化│
│犯  │犯數罪名者，從│犯數罪名者，從│，非屬法律之變更。  │
│    │一重處斷」    │一重處斷。但不│                    │
│    │              │得科以較輕罪名│                    │
│    │              │所定最輕本刑以│                    │
│    │              │下之刑」      │                    │
└──┴───────┴───────┴──────────┘
          附  表
┌──┬────┬────────┬────┬────┬────┬───┐
│編號│借款時間│借款地點        │借款人  │所借款項│利息計算│利率  │
├──┼────┼────────┼────┼────┼────┼───┤
│一  │九十四年│桃園縣桃園市春日│丁○○  │三萬元  │每十天繳│約為月│
│    │九月間某│路「家樂福」附近│        │        │息四千五│息四十│
│    │日      │                │        │        │百元（已│五分  │
│    │        │                │        │        │付二期利│      │
│    │        │                │        │        │息）    │      │
├──┼────┼────────┼────┼────┼────┼───┤
│二  │九十四年│同上            │溫達宏  │一萬元（│每十天繳│約為月│
│    │十月一日│                │        │實拿八千│息一千五│息四十│
│    │        │                │        │五百元）│百元（已│五分  │
│    │        │                │        │        │付一次利│      │
│    │        │                │        │        │息）    │      │
├──┼────┼────────┼────┼────┼────┼───┤
│三  │九十四年│同上            │戊○○  │十萬元（│每十天繳│約為月│
│    │十一月間│                │        │實拿九萬│息一萬元│息三十│
│    │某日    │                │        │元）    │        │分    │
├──┼────┼────────┼────┼────┼────┼───┤
│四  │九十五年│同上            │丁○○  │四萬元（│每十天繳│約為月│
│    │二月三日│                │        │實拿三萬│息六千元│息四十│
│    │        │                │        │八千五百│（已付二│五分  │
│    │        │                │        │元）    │期利息）│      │
│    │        │                │        │        │        │      │
├──┼────┼────────┼────┼────┼────┼───┤
│五  │九十五年│同上            │辛○○  │四萬元（│每十天繳│約為月│
│    │二月二十│                │        │實拿三萬│息六千元│息四十│
│    │八日    │                │        │四千元）│（已付四│五分  │
│    │        │                │        │        │期利息）│      │
├──┼────┼────────┼────┼────┼────┼───┤
│六  │九十五年│同上            │辛○○  │二萬元（│每十天繳│約為月│
│    │三月十三│                │        │實拿一萬│息三千元│息四十│
│    │日      │                │        │七千元）│（已付二│五分  │
│    │        │                │        │        │期利息）│      │
├──┼────┼────────┼────┼────┼────┼───┤
│七  │九十五年│桃園縣中壢市成章│甲○○  │三萬元（│每十天繳│約為月│
│    │三月二十│三街一四三巷十七│        │實拿二萬│息一千元│息十分│
│    │一日    │號二樓          │        │九千元）│        │      │
├──┼────┼────────┼────┼────┼────┼───┤
│八  │九十五年│桃園縣桃園市春日│庚○○  │二萬元（│每十天繳│約為月│
│    │三月二十│路「家樂福」附近│        │實拿一萬│息二千四│息三十│
│    │二日    │                │        │七千六百│百元（已│六分  │
│    │        │                │        │元）    │付一次或│      │
│    │        │                │        │        │二次利息│      │
│    │        │                │        │        │）      │      │
└──┴────┴────────┴────┴────┴────┴───┘


司法院資訊處製作；財團法人民間司法改革基金會備份。
